ACORDAO-COMPLETO-2500507

ACÓRDÃO 18377/2021 ATA 38/2021 - SEGUNDA CÂMARA

VISTOS, relatados e discutidos estes autos de Tomada de Contas Especial instaurada pelo Ministério do Turismo (MTur) , em desfavor da Associação Cena Aberta e de Maurício Jorge da Luz Costa, então vice-presidente da entidade, em razão da impugnação total das despesas realizadas com os recursos do Convênio 1.153/2008 (Plataforma +Brasil 634092/2008) , firmado em 5/8/2008, cujo objeto era o apoio à realização da "Festa da Romaria do Muquém" e da "Festa do Cerrado",
ACORDAM os Ministros do Tribunal de Contas da União, reunidos em Sessão de 2ª Câmara, ante as razões expostas pelo Relator, em:
9.1. julgar irregulares as contas do Sr. Wellington Curado, com base nos arts. 1º, inciso I, 16, inciso III, alínea "b", da Lei 8.443/1992 c/c os arts. 1º, inciso I, 209, inciso II, do Regimento Interno/TCU;
9.2. julgar regulares com ressalva as contas da Associação Cena Aberta e do Sr. Maurício Jorge da Luz Costa, com fundamento nos arts. 1º, inciso I, 16, inciso II, e 18 da Lei 8.443/1992 c/c os arts. 1º, inciso I, e 208 do Regimento Interno/TCU, dando-lhes quitação;
9.3. enviar cópia deste acórdão à Procuradoria da República no Distrito Federal, nos termos do § 3º do art. 16 da Lei 8.443/1992, c/c o § 7º do art. 209 do Regimento Interno do TCU, para adoção das medidas cabíveis;
9.4. enviar cópia deste acórdão ao Ministério do Turismo, para ciência;
9.5. informar à Procuradoria da República no Distrito Federal, e aos responsáveis que a presente deliberação, acompanhada do Relatório e do Voto que a fundamentam, está disponível para consulta no endereço www.tcu.gov.br/acordaos, além de esclarecer que, caso requerido, o TCU poderá fornecer, sem custos, as correspondentes cópias, de forma impressa.

Tomada de Contas Especial instaurada pelo Ministério do Turismo, em desfavor da Associação Cena Aberta e de Maurício Jorge da Luz Costa, vice-presidente da referida associação, em razão da impugnação total das despesas realizadas com os recursos do Convênio 1.153/2008, tendo por objeto a "Festa da Romaria do Muquém" e "Festa do Cerrado".

Segunda Câmara

Entidades/órgãos do Governo do Estado de Goiás.

3. Interessados/Responsáveis:
3.1. Interessado: Ministério do Turismo (05.457.283/0001-19).
3.2. Responsáveis: Associação Cena Aberta (06.895.459/0001-87); Maurício Jorge da Luz Costa (XXX.781.204-XX); Wellington Curado (XXX.769.991-XX).

13.1. Ministros presentes: Bruno Dantas (Presidente), Augusto Nardes (Relator), Aroldo Cedraz e Raimundo Carreiro.
13.2. Ministro-Substituto presente: André Luís de Carvalho.

AUGUSTO NARDES

Adoto como parte do relatório a instrução de mérito elaborada no âmbito da Secretaria de Tomada de Contas Especial - SecexTCE (peça 48) , acolhida pelo corpo dirigente da unidade técnica (peças 49 e 50) :
"INTRODUÇÃO
Cuidam os autos de Tomada de Contas Especial instaurada pelo Ministério do Turismo, em desfavor da Associação Cena Aberta e de Maurício Jorge da Luz Costa, vice-presidente da referida associação, em razão da impugnação total das despesas realizadas com os recursos do Convênio 1.153/2008 (Siconv 634092/2008) , tendo por objeto a 'Festa da Romaria do Muquém' e 'Festa do Cerrado'.
HISTÓRICO
O Convênio 1.153/2008 foi firmado em 5/8/2008, com vigência até 19/1/2009, no valor total de R$ 445.000,00, cabendo o aporte de R$ 400.000,00 ao concedente e de R$ 45.000,00 ao convenente, conforme projeto básico, plano de trabalho e termo constante da peça 1, p. 37-45 e p. 70-88. Os valores sob a responsabilidade do Ministério do Turismo foram transferidos à convenente mediante ordem bancária 2008OB901227, de 23/10/2008 (peça 8, p. 31-32) .
Em 3/9/2008, a Secretaria Nacional de Políticas de Turismo emitiu o documento constante da peça 1, p. 95-97, detalhando aspectos de supervisão in loco realizada na 'Festa da Romaria do Muquém' e na 'Festa do Cerrado', nas localidades de Niquelândia e de Bela Vista de Goiás, objeto do citado convênio.
Em 13/2/2009, por meio do Ofício 015/2008 (peça 1, p. 107-110) , a Associação Cena Aberta apresentou a prestação de contas dos recursos do Convênio 1.153/2008. Parte da documentação relacionada como integrante dos anexos do mencionado ofício encontra-se acostada à peça 1, p. 111-157, e os demais documentos encontram-se na peça 8, p. 68-141 e na peça 9, p. 1-97.
Mediante Parecer Técnico de Análise de Prestação de Contas 695/2009 (peça 1, p. 158-161) , de 20/10/2009, a Secretaria Nacional de Políticas de Turismo listou alguns requisitos a serem cumpridos pela convenente, para que a prestação de contas pudesse ser aprovada no tocante ao cumprimento do objeto.
Por meio da Nota Técnica de Análise 82/2010, de 20/1/2010, a Coordenação Geral de Convênios da Secretaria Executiva do Ministério do Turismo apontou, além das pendências técnicas já existentes, algumas ressalvas com relação aos aspectos financeiros da avença (peça 1, p. 163-167) .
Em 28/1/2010, por intermédio do Ofício 244/2010/DGI/SE/MTUR (peça 1, p. 162) , a Associação Cena Aberta foi notificada para sanar as ressalvas financeiras e técnicas constantes da Nota Técnica de Análise 82/2010. Mediante Ofício 008/2010-ACA, de 5/3/2010, subscrito pelo Senhor Maurício Jorge da Luz Costa, vice-presidente da referida associação, foram encaminhados documentos e justificativas para as ressalvas apontadas na mencionada nota técnica (peça 1, p. 168-170; peça 9, p. 111-139 e peça 10, p. 1-110) . 
Analisada a documentação trazida pelo responsável, conforme descrito na Nota Técnica de Reanálise 485/2010, de 10/9/2010 (peça 1, p. 174-177) , a Coordenação Extraordinária de Análise de Prestação de Contas (CEAPC) assim concluiu:
Foram atendidos os requisitos de elegibilidade do convênio supracitado, estando, portanto, a EXECUÇÃO FÍSICA APROVADA. 
[...] 
Foram atendidos, EM PARTE, os requisitos de elegibilidade do convênio supracitado, estando, portanto, a EXECUÇÃO FINANCEIRA APROVADA PARCIALMENTE, conforme as constatações constantes no item IV - RESSALVAS FINANCEIRAS, deste documento, apesar do alcance dos objetivos propostos.
Posteriormente, em 11/11/2014, por meio da Nota Técnica de Análise Financeira 631/2014 (peça 1, p. 243-252) , a Coordenação de Prestação de Contas, unidade integrante da Coordenação Geral de Convênios da Secretaria Executiva do Ministério do Turismo, procedeu à reanálise da execução financeira do convênio 1.153/2008, tendo por base o conteúdo do Relatório de Auditoria Especial 00190.020860/2011-31 da CGU. Como resultado da análise, sugeriu-se a reprovação da prestação de contas apresentada.
Por intermédio do Edital de Convocação 45/2014, publicado no DOU em 11/12/2014, o Senhor Maurício Jorge da Luz Costa foi notificado para regularizar as pendências relativas à prestação de contas (peça 1, p. 254) . 
Em 16/6/2015, a Secretaria Executiva do Ministério do Turismo elaborou o Relatório de TCE 345/2015 (peça 1, p. 269-273) , responsabilizando a Associação Cena Aberta e o seu vice-presidente, o Senhor Maurício Jorge da Luz Costa, pelo dano ao erário no valor histórico de R$ 400.000,00, equivalente à totalidade dos recursos repassados pelo ministério, tendo por motivação a impugnação total das despesas, decorrente de irregularidades na execução financeira do objeto.
As conclusões do Relatório de Tomada de Contas Especial foram ratificadas pela CGU, por meio do Relatório e Certificado de Auditoria 1.887/2015 e do Parecer do Dirigente do Órgão de Controle Interno (peça 1, p. 293-297) . Na sequência, as conclusões do órgão de controle foram submetidas ao Ministro de Estado do Turismo para conhecimento, que então emitiu, em 12/11/2015, o pronunciamento ministerial constante da peça 1, p. 301.
Em 16/11/2005, a presente TCE foi autuada. Por meio da instrução que integra a peça 3 dos autos, foi proposta a realização de diligência ao Ministério do Turismo, solicitando a apresentação da documentação referente à prestação de contas do Convênio 1.153/2008 (Siconv 634092/2008) , apresentada pela Associação Cena Aberta, mediante Ofícios 015/2008, de 13/2/2009 (peça 1, p. 107-110) , e 008/2010-ACA, de 5/3/2010 (peça 1, p. 168-170) . Juntamente com a documentação relativa à prestação de contas, solicitou-se, ainda, a apresentação do Relatório de Auditoria Especial/CGU 00190.020860/2011-31 e da Nota Técnica 2531/GSNOR/SFC/CGU/PR.
A diligência foi efetivada por meio do Ofício 1530/2017-TCU/SECEX-PE, de 5/9/2017 (peça 5) . Em resposta, o Ministério do Turismo, mediante o Ofício 1239/2017/AECI, de 3/10/2017, encaminhou a documentação que integra as peças 6 a 17 dos autos, além de conteúdo em mídia digital, registrado como 'item não digitalizável', anexo à peça 6.  
EXAME TÉCNICO
15.	A análise da documentação encaminhada (peças 6-17) após a diligência de peça 5 resultou na instrução de peça 20, que culminou com a proposta de encaminhamento transcrita abaixo e que recebeu a aprovação da unidade técnica para a sua realização (peças 21 e 22) :
PROPOSTA DE ENCAMINHAMENTO
Diante do exposto, submetem-se os autos à consideração superior, propondo:
	a) realizar a citação dos responsáveis abaixo relacionados, com fundamento nos artigos 10, § 1º, e 12, incisos I e II, da Lei 8.443/1992 c/c o art. 202, incisos I e II, do RI/TCU, para que, no prazo de quinze dias, apresentem alegações de defesa e/ou recolham aos cofres do Tesouro Nacional os valores a seguir indicados, atualizados monetariamente a partir das respectivas datas de ocorrência até o efetivo recolhimento, em virtude das ocorrências, condutas e evidências abaixo especificadas, ressaltando-se que, em havendo a condenação pelo Tribunal, o débito ora apurado será acrescido de juros de mora, nos termos do § 1º do art. 202 do RI/TCU:
	Ocorrência: não comprovação da boa e regular aplicação dos recursos federais recebidos mediante Convênio 1.153/2008 (Siconv 634092/2008) , tendo por objeto a implantação dos projetos 'Festa da Romaria do Muquém' e 'Festa do Cerrado'.
	DETALHAMENTO DO DÉBITO - 1

	VALOR ORIGINAL (R$) 
	DATA DA OCORRÊNCIA

	Débito
	R$ 117.000,00
	27/10/2008

	Débito
	R$ 104.000,00
	27/10/2008

	Crédito
	R$   45.000,00
	27/10/2008

	Valor atualizado do débito em 27/11/2017: R$ 300.291,20, conforme demonstrativo constante da peça 19, p. 1-2.

	Responsáveis: Associação Cena Aberta (CNPJ 06.895.459/0001-87) , solidariamente com Wellington Curado (CPF XXX.769.991-XX) e Maurício Jorge da Luz Costa (CPF XXX.781.204-XX) , respectivamente, presidente e vice-presidente com poderes de representação da referida associação. 
	Condutas: não apresentar, na prestação de contas dos recursos federais recebidos mediante Convênio 1.153/2008, notas fiscais e recibos emitidos em nome dos artistas e das bandas, assinados por seus representantes legais ou pelos seus empresários exclusivos, com instrumento de representação ou exclusividade registrado em cartório, não comprovando que os valores pagos às empresas Prime Produções Culturais Ltda. (CNPJ 04.142.495/0001-44) e R.P. Silva Cubo Produções e Eventos (CNPJ 08.074.035/0001-87) correspondem aos que foram efetivamente pagos a título de cachê para os artistas e as bandas que se apresentaram nos eventos objeto do citado convênio, não sendo atestado, assim, o nexo causal entre os recursos recebidos e os pagamentos efetuados.
	Dispositivos violados: art. 70, parágrafo único, da Constituição Federal; art. 93, do Decreto Lei 200, de 25/2/1967; art. 25, inciso III, e art. 26, parágrafo único, inciso III, da Lei 8.666, de 21/6/1993; art. 1º, §4º, do Decreto 5.504, de 5/8/2005; jurisprudência do Tribunal de Contas da União (item 9.5.1.1 do Acórdão 96/2008-TCU-Plenário, da relatoria do Ministro-Relator Benjamin Zymler, proferido na Sessão de 30/1/2008) . 
	Evidências: Nota Técnica de Análise Financeira 631/2014 (peça 11, p. 70-79) ; documentos relativos à contratação da dupla 'Rick & Renner'; da banda 'Tekos do Forró'; da 'Banda Canticos', da 'Banda Dominus', da dupla 'Marcos Paulo & Rafael', da cantora 'Jake', da dupla 'Di Paullo & Paulino', da artista 'Leandra Leon', e da 'Banda Zabumba beach' (peça 7, p. 67-78; peça 8, p. 116-141 e peça 9, p. 1-5) ; Ata de reunião da assembleia geral extraordinária da Associação Cena Aberta, realizada em 8/7/2005 (peça 7, p. 81-84) .
	DETALHAMENTO DO DÉBITO - 2

	VALOR ORIGINAL (R$) 
	DATA DA OCORRÊNCIA

	Débito
	R$ 1.440,00
	6/11/2008

	Valor atualizado do débito em 27/11/2017: R$ 2.445,98, conforme demonstrativo constante da peça 19, p. 3-4.

	Responsáveis: Associação Cena Aberta (CNPJ 06.895.459/0001-87) , solidariamente com Wellington Curado (CPF XXX.769.991-XX) e Maurício Jorge da Luz Costa (CPF XXX.781.204-XX) , respectivamente, presidente e vice-presidente com poderes de representação da referida associação. 
	Condutas: não apresentar, na prestação de contas dos recursos federais recebidos mediante Convênio 1.153/2008, comprovante de recolhimento do montante retido a título de imposto sobre serviços prestados pela empresa Sandro Vitor de Jesus Queiroz (CNPJ 00.599.809/0001-81) , conforme notas fiscais 671 e 672, emitidas em 27/10/2008.
	Dispositivos violados: art. 70, parágrafo único, da Constituição Federal; art. 93, do Decreto Lei 200, de 25/2/1967. 
	Evidências: Ofício 015/2008, de 13/2/2009, assinado pelo Vice-presidente da Associação Cena Aberta (peça 8, p. 64-67) ; notas fiscais 671 e 672, emitidas pela empresa Sandro Vitor de Jesus Queiroz em 27/10/2008 (peça 9, p. 22-23) ; comprovantes de transferência eletrônica disponível (peça 9, p. 24-25) .
	b) Realizar a audiência do responsável abaixo relacionado, nos termos dos arts. 10, § 1º e 12, inciso III, da Lei 8.443/1992, c/c o art. 202, inciso III, do Regimento Interno, para, no prazo de quinze dias, apresentar razões de justificativa quanto às ocorrências, condutas e evidências abaixo especificadas:
	Ocorrência: contratação, com infração à norma legal e à jurisprudência do Tribunal de Contas da União, por inexigibilidade de licitação, das empresas Prime Produções Culturais Ltda. (CNPJ 04.142.495/0001-44) e R. P. Silva Cubo Produções e Eventos (CNPJ 08.074.035/0001-87) , custeada por meio do Convênio 1.153/2008 (Siconv 634092/2008) , firmado entre o Ministério do Turismo e a Associação Cena Aberta (CNPJ 06.895.459/0001-87) , tendo por objeto a implantação dos projetos 'Festa da Romaria do Muquém' e 'Festa do Cerrado';
	Responsável: Wellington Curado (CPF XXX.769.991-XX) , presidente da Associação Cena Aberta.
	Condutas: a) ratificar, na condição de presidente da Associação Cena Aberta, por meio do despacho 004/08 - ACA, de 8/8/2008, a declaração de inexigibilidade 003/08, para contratação de oito shows musicais por meio da empresa R. P. Silva Cubo Produções e Eventos (CNPJ 08.074.035/0001-87) e formalizar o Contrato 11/2008 - ACA, de 8/8/2008, com a referida empresa; b) ratificar, na condição de presidente da Associação Cena Aberta, por meio do despacho 05/08 - ACA, de 8/8/2008, a declaração de inexigibilidade 004/08, para contratação de dois shows musicais por meio da empresa Prime Produções Culturais Ltda. (CNPJ 04.142.495/0001-44) e formalizar o Contrato 12/2008 - ACA, de 8/8/2008, com a referida empresa.
	Dispositivos violados: art. 25, inciso III, e art. 26, parágrafo único, inciso III, da Lei 8.666, de 21/6/1993; art. 1º, §4º, do Decreto 5.504, de 5/8/2005; jurisprudência do Tribunal de Contas da União (item 9.5.1.1 do Acórdão 96/2008-TCU-Plenário, da relatoria do Ministro-Relator Benjamin Zymler, proferido na Sessão de 30/1/2008) . 
	Evidências: Despacho Ratificador 004/08 - ACA, de 8/8/2008 (peça 8, p. 115) ; Contrato 11/2008 - ACA, de 8/8/2008 (peça 8, p. 126-129) ; Despacho Ratificador 05/08 - ACA, de 8/8/2008 (peça 8, p. 133) ; Contrato 12/2008 - ACA, de 8/8/2008 (peça 8, p. 139 - peça 9, p. 1) ; Nota Técnica de Análise Financeira 631/2014 (peça 11, p. 70-79) ; documentos relativos à contratação da dupla 'Rick & Renner'; da banda 'Tekos do Forró'; da 'Banda Canticos', da 'Banda Dominus', da dupla 'Marcos Paulo & Rafael', da cantora 'Jake', da dupla 'Di Paullo & Paulino', da artista 'Leandra Leon', e da 'Banda Zabumba Beach' (peça 8, p. 116-141 e peça 9, p. 1-5) .
16.	Os responsáveis foram devidamente citados/ouvidos em audiência por meio dos seguintes documentos: Ofício 0347/2018-TCU/SECEX-PE, de 2/3/2018 (peça 28, AR à peça 39) , endereçado ao Sr. Maurício Jorge da Luz Costa (CPF: XXX.781.204-XX) , Ofício 0346/2018-TCU/SECEX-PE, de 2/3/2018 (peça 29, AR à peça 38) , endereçado à Associação Cena Aberta (CNPJ: 06.895.459/0001-87) e Ofício 0972/2018-TCU/SECEX-PE, de 21/5/2018 (peça 43, AR à peça 44) , enviado ao Sr. Wellington Curado (CPF XXX.769.991-XX) .
17.	Foram recebidos os documentos constantes das peças 40 (ref. ao Ofício 0347/2018-TCU/SECEX-PE) , peça 42 (ref. ao Ofício 0773/2018-TCU/SECEX-PE) e peça 45 (ref. ao Ofício 0972/2018-TCU/SECEX-PE) . Os documentos de peças 41 e 46 (ref. ao Ofício 244/2010/GGI/SE/MTur) não fazem referência específica à nenhuma das notificações realizadas.
Alegações de defesa/razões de justificativa
18.	A documentação composta das peças 40, 42 e 45 apresenta a mesma argumentação para as citações e audiência realizadas e será analisada de forma conjunta.
19.	Inicialmente, após trazer um histórico dos fatos ocorridos (peça 40, p. 1-6) , os responsáveis esclarecem, em confronto com a irregularidade imputada e a conduta descrita no item 'a' da citação realizada (peça 28) , que, 'quando da apresentação da prestação de contas dos recursos federais recebidos mediante Convênio 1.153/2008, a Associação Cena Aberta apresentou todos os documentos exigidos no Termo de Convênio e na Portaria Interministerial 127/2008, conforme rol de documentos relacionados no oficio 015/2008 de encaminhamento da Prestação de Contas e Oficio 008/2010-ACA de complementação de reanálises da PC, conforme cópias em anexo.' (peça 40, p. 7) .
20.	Informam que as notas fiscais de prestações de serviços das bandas e dos artistas contratados estão em nome das empresas Prime Produções Culturais (CNPJ 04.142.495/0001-44) e R. P. Silva Cubo Produções & Eventos (CNPJ 08.074.035/0001-87) , 'assim como os comprovantes de pagamentos estão em nome das mesmas empresas, uma vez que os contratos de prestações de serviços são com as empresas detentoras das exclusividades de representantes legais das bandas e dos artistas, conforme foi pactuado nos contratos 011/2008-ACA e 012/2008-ACA, e não em nome dos artistas e bandas, como solicitado pelo Concedente.' (peça 40, p. 8) .
21.	Alegam que 'as notas fiscais e os comprovantes de pagamentos só poderiam ser feitos em nome das empresas contratadas e não em nome dos artistas e banda, isto posto, ratificamos que os valores correspondem aos que foram efetivamente pagos a título de cachês para os artistas e bandas que se apresentaram nos eventos objeto do citado convênio, atestando-se, assim, o nexo causal entre os recursos recebidos e os pagamentos efetuados.' (peça 40, p. 8-9) .
22.	Por fim, esclarecem 'que o questionamento abordado nesta avença não procede, uma vez que o exigido à convenente não foi pactuado no termo de convênio e não faz parte da legislação que rege o convênio' (peça 40, p. 10) .
23.	Quanto ao item 'b' da citação (peça 28) , informam que houve 'um lapso de esquecimento do funcionário da Associação, no que se refere ao pagamento do ISSQN, referente à nota fiscal da empresa Vitor de Queiroz, no valor total de R$ 1.440,00, isto não pode ser motivo de glosa do valor total dos serviços, uma vez que a prestação de serviço foi realizada e comprovada. E por ser um imposto municipal que diz respeito à Prefeitura de Niquelândia o problema foi resolvido com a prefeitura da então cidade, e não causando nenhum prejuízo ao governo federal.' (peça 40, p. 10) .
24.	Nas páginas que seguem, os responsáveis reafirmam que cumpriram o Convênio 1.153/2008, tal qual havia sido acordado, e que atenderam a todas as demandas do MTur ao longo da análise realizada na prestação de contas efetuada e aos ditames da lei de licitações (peça 40, p. 11-18) .
25.	No entanto, em relação à jurisprudência do Tribunal de Contas da União (item 9.5.1.1 do Acórdão 96/2008-TCU-Plenário) , alegam 'que as contratações das bandas e dos artistas foram feitas, pela a Associação Cena Aberta, sem a observância do Acórdão 96/2008, pelo simples fato de desconhecimento do referido Acórdão, uma vez que, em nenhum momento, a concedente foi informada e/ou notificada formalmente pelo MTur quanto sua existência e a necessidade de cumprimento do referido Acórdão, tanto assim que o mesmo não consta no Convênio, na Portaria Interministerial 127/2008, nas Leis, Decretos, Portarias e/ou manuais do MTur, referenciado no Termo de Convênio.' (peça 40, p. 19) .
Análise
26.	Nas alegações de defesa apresentadas, os responsáveis se restringiram a argumentações retóricas e não trouxeram nenhum documento adicional diferente do que já havia sido apresentado nos autos. Inclusive, não apresentaram o documento que comprovaria o recolhimento do ISSQN, referente ao item 'b' dos ofícios de citação enviados e apenas informaram que o problema havia sido resolvido.
27.	Quanto à contratação irregular de atrações artísticas, confessam a irregularidade, sendo que a alegação de desconhecimento do Acórdão 96/2008-TCU-Plenário não pode ser aceita.
28.	As contratações foram realizadas mediante inexigibilidade de licitação, tendo por fundamento o art. 25, inciso III, da Lei 8.666/96. Tal dispositivo legal vislumbra a inexigibilidade de licitação quando houver inviabilidade de competição, para 'contratação de profissional de qualquer setor artístico, diretamente ou através de empresário exclusivo, desde que consagrado pela crítica especializada ou pela opinião pública'.
29.	Na Nota Técnica de Análise Financeira 631/2014 (peça 11, p. 70-79) , o tomador de contas apontou que o convenente não demonstrou a razoabilidade dos valores pagos aos artistas, descumprindo o art. 1º, §4º, do Decreto 5.504, de 5/8/2005, c/c o art. 26, parágrafo único, inciso III, da Lei 8.666, de 21/6/1993, abaixo transcritos:
Transcrição do Decreto 5.504, de 5/8/2005:
Art. 1º  Os instrumentos de formalização, renovação ou aditamento de convênios, instrumentos congêneres ou de consórcios públicos que envolvam repasse voluntário de recursos públicos da União deverão conter cláusula que determine que as obras, compras, serviços e alienações a serem realizadas por entes públicos ou privados, com os recursos ou bens repassados voluntariamente pela União, sejam contratadas mediante processo de licitação pública, de acordo com o estabelecido na legislação federal pertinente.
[...]
§ 4º Nas situações de dispensa ou inexigibilidade de licitação, as entidades privadas sem fins lucrativos, observarão o disposto no art. 26 da Lei nº 8.666, de 21 de junho de 1993, devendo a ratificação ser procedida pela instância máxima de deliberação da entidade, sob pena de nulidade.
Transcrição da Lei 8.666, de 21/6/1993:
Art. 26. As dispensas previstas nos §§ 2º e 4º do art. 17 e no inciso III e seguintes do art. 24, as situações de inexigibilidade referidas no art. 25, necessariamente justificadas, e o retardamento previsto no final do parágrafo único do art. 8º desta Lei deverão ser comunicados, dentro de 3 (três) dias, à autoridade superior, para ratificação e publicação na imprensa oficial, no prazo de 5 (cinco) dias, como condição para a eficácia dos atos.  
Parágrafo único.  O processo de dispensa, de inexigibilidade ou de retardamento, previsto neste artigo, será instruído, no que couber, com os seguintes elementos:
I - caracterização da situação emergencial ou calamitosa que justifique a dispensa, quando for o caso;
II - razão da escolha do fornecedor ou executante;
III - justificativa do preço;
IV - documento de aprovação dos projetos de pesquisa aos quais os bens serão alocados.    
30.	Ademais, como ressaltou o tomador de contas, a empresa R. P. Silva Cubo Produções e Eventos, que atuou como intermediária na contratação da 'Banda Canticos', da 'Banda Dominus', da dupla 'Marcos Paulo & Rafael', da cantora 'Jake', da dupla 'Di Paullo & Paulino', da artista 'Leandra Leon', e da 'Banda Zabumba Beach' (peça 7, p. 70-78 e peça 8, p. 116-123) , possui como atividade econômica principal o 'comércio varejista especializado de eletrodomésticos e equipamentos de áudio e vídeo', portanto, sem qualquer relação com o objeto contratado (peça 11, p. 70-79 e p. 88) .
31.	Além disso, a empresa Prime Produções Culturais Ltda., que atuou como intermediária na contratação da dupla 'Rick & Renner' e da banda 'Tekos do Forró' (peça 7, p. 67-69 e peça 8, p. 134-136) , foi qualificada como 'empresa de fachada' no Relatório de Auditoria Especial/CGU 00190.020860/2011-31. Segundo consta do relatório da CGU, o endereço fornecido pela referida empresa refere-se a 'uma casa sem nenhuma identificação' (peça 6, p. 621) .
32.	Ressaltou ainda o fato de que as cartas de exclusividade apresentadas pelas empresas contratadas não atenderem ao prescrito no item 9.5.1.1 do Acórdão 96/2008-TCU-Plenário, Sessão de 30/1/2008, da relatoria do Ministro-Relator Benjamin Zymler, abaixo transcrito:
[...]
9.5. determinar ao Ministério do Turismo que, em seus manuais de prestação de contas de convênios e nos termos dessas avenças, informe que:
9.5.1. quando da contratação de artistas consagrados, enquadrados na hipótese de inexigibilidade prevista no inciso III do art. 25 da Lei nº 8.666/1992, por meio de intermediários ou representantes:
9.5.1.1. deve ser apresentada cópia do contrato de exclusividade dos artistas com o empresário contratado, registrado em cartório. Deve ser ressaltado que o contrato de exclusividade difere da autorização que confere exclusividade apenas para os dias correspondentes à apresentação dos artistas e que é restrita à localidade do evento; 
9.5.1.2. o contrato deve ser publicado no Diário Oficial da União, no prazo de cinco dias, previsto no art. 26 da Lei de Licitações e Contratos Administrativos, sob pena de glosa dos valores envolvidos;
9.5.2. os valores arrecadados com a cobrança de ingressos em shows e eventos ou com a venda de bens e serviços produzidos ou fornecidos em função dos projetos beneficiados com recursos dos convênios devem ser revertidos para a consecução do objeto conveniado ou recolhidos à conta do Tesouro Nacional. Adicionalmente, referidos valores devem integrar a prestação de contas.
[...]
33.	Posteriormente, a jurisprudência dessa Corte de Contas sobre o tema evoluiu, e no Acórdão 1435/2017-TCU-Plenário, Sessão de 5/7/2017, proferido em processo de Consulta relatado pelo Exmo. Ministro Vital do Rêgo (com Voto de Revisor do Exmo. Ministro Augusto Sherman) , o TCU respondeu ao Ministério do Turismo o seguinte:
9.2.1. a apresentação apenas de autorização/atesto/carta de exclusividade que confere exclusividade ao empresário do artista somente para o (s) dia (s) correspondente (s) à apresentação deste, sendo ainda restrita à localidade do evento, não atende aos pressupostos do art. 25, inciso III, da Lei 8.666/1993, representando impropriedade na execução do convênio;
9.2.2. do mesmo modo, contrariam o sobredito dispositivo legal as situações de contrato de exclusividade - entre o artista/banda e o empresário - apresentado sem registro em cartório, bem como de não apresentação, pelo convenente, do próprio contrato de exclusividade;
9.2.3. tais situações, no entanto, podem não ensejar, por si sós, o julgamento pela irregularidade das contas tampouco a condenação em débito do (s) responsável (is) , a partir das circunstâncias inerentes a cada caso concreto, uma vez que a existência de dano aos cofres públicos, a ser comprovada mediante instauração da devida tomada de contas especial, tende a se evidenciar em cada caso, entre outras questões, quando:
9.2.3.1. houver indícios de inexecução do evento objeto do convênio; ou
9.2.3.2. não for possível comprovar o nexo de causalidade, ou seja, que os pagamentos tenham sido recebidos pelo artista ou por seu representante devidamente habilitado, seja detentor de contrato de exclusividade, portador de instrumento de procuração ou carta de exclusividade, devidamente registrados em cartório.
33.1. 	Desse julgado, extrai-se o entendimento que a inexigibilidade se aplica somente a artista ou banda e não à produtora de eventos e, portanto:
a)	a contratação de artistas, via intermediário, por inexigibilidade de licitação, baseada em exclusividade, deve ser feita mediante a apresentação de Contrato de Exclusividade; 
b) não são contratos de exclusividade considerados legalmente válidos para fins de contratação de intermediários de artistas por inexigibilidade, a serem pagos com recursos federais, os documentos: (i) restritos ao dia do evento; (ii) restritos à localidade do evento; (iii) não registrados em cartório;  
c) a não apresentação do contrato de exclusividade pela entidade convenente, ou a apresentação de contrato não considerado válido, configura burla ao art. 25, inciso III, da Lei 8.666/1993;
d) em caso de ocorrência no disposto na alínea 'c' (contratação indevida de intermediário de artistas por inexigibilidade) acima, para se considerar que há uma segunda irregularidade, de não comprovação da boa e regular utilização de recursos, causadora de danos ao Erário, deverá se verificar a ocorrência de uma dessas duas situações: i. inexecução física; ou ii. ausência de comprovação de nexo causal entre os recursos do convênio e pagamentos aos artistas (entenda-se como nexo causal, o pagamento ao artista, ao representante legal da banda, ou ao intermediário exclusivo legalmente constituído) .
34.	Desse modo, considerando que as empresas foram contratadas como intermediárias de bandas e artistas em procedimento de inexigibilidade de licitação, e considerando que tais empresas não possuíam contratos de exclusividades dos artistas que se propuseram a agenciar, fica configurada a 'contratação indevida de artistas, via intermediário, por inexigibilidade de licitação'.
35.	Ao abordar a aceitação dos documentos fiscais apresentados pelas empresas contratadas, o tomador de contas apontou a impossibilidade de acatá-los como válidos, uma vez que não representam o que foi efetivamente pago aos artistas. Ou seja, como não houve comprovação do pagamento por elas dos cachês aos artistas, resta afastado o nexo causal entre os recursos federais do convênio e as despesas com as apresentações artísticas. No tocante às comprovações de transferências bancárias (TEDs) encaminhadas pela convenente, ressalta que não apresentam numeração, autenticação mecânica, e assinadas por representante legal não identificado (peça 8, p. 131; peça 9, p. 3 e peça 11, p. 70-79) . Ademais, também não comprova que os valores foram pagos aos representantes exclusivos das atrações artísticas.
36.	Assim, considerando que não foram comprovados que os recursos federais transferidos pelo Ministério do Turismo foram efetivamente destinados ao pagamento de cachês das atrações artísticas que se apresentaram nos eventos, conforme previsto no plano de aplicação do convênio (peça 1, p. 44) ; que não foram apresentadas as notas fiscais e recibos emitidos pelas bandas ou artistas e assinados por seus representantes legais ou pelos empresários exclusivos, com instrumentos de representação devidamente registrados em cartório, e que não houve demonstração da razoabilidade dos valores pagos a título de cachês, conforme preconiza o art. 26, parágrafo único, inciso III, da Lei 8.666, de 21/6/1993, as alegações de defesa e razões de justificativas apresentadas não podem ser aceitas.
37.	Finalmente, quanto ao descumprimento do item 9.5.1.1 do Acórdão 96/2008-TCU-Plenário, visto que o próprio responsável informa que realizou as contratações das bandas e dos artistas sem a observância do Acórdão 96/2008, pelo simples fato de desconhecimento do referido Acórdão, não há outra possibilidade senão considerar a manutenção da irregularidade visto que ninguém pode alegar desconhecimento da lei para descumpri-la, sendo esse um princípio basilar da Administração Pública (Princípio da Legalidade) , advindo do art. 3º, da Introdução ao Código Civil.
37.1.	Ressalte-se que o Acórdão 96/2008, é de 30/1/2008 e, além de o Convênio ter sido firmado após essa data, em 5/8/2008, o responsável teve bastante tempo para se inteirar das exigências que envolviam a adequada prestação de contas, apresentada em 13/2/2009. 
Responsabilização das empresas contratadas
38.	Relativamente à responsabilização das empresas contratadas para intermediar os shows no tocante ao dano ao erário decorrente da não comprovação do pagamento dos cachês às bandas, registra-se que, nos contratos celebrados entre a convenente e as empresas, não consta obrigação de elas apresentarem e manterem a guarda das notas fiscais e dos recibos de pagamentos efetuados aos artistas (peça 8, p. 126-129 e p. 139-141; peça 9, p. 1) . 
39.	Além disso, o art. 174 do Código Tributário Nacional dispõe que 'a ação para a cobrança do crédito tributário prescreve em cinco anos, contados da data da sua constituição definitiva', enquanto o art. 195, parágrafo único, estabelece que 'os livros obrigatórios de escrituração comercial e fiscal e os comprovantes dos lançamentos neles efetuados serão conservados até que ocorra a prescrição dos créditos tributários decorrentes das operações a que se refiram'.
40.	Assim, as empresas Prime Produções Culturais Ltda. e R.P. Silva Cubo Produções e Eventos não teriam, a princípio, obrigação contratual ou legal de guardar as notas fiscais emitidas por um prazo superior a cinco anos, que já transcorreu, tendo em vista que os pagamentos foram realizados em 2008, afastando-lhes a responsabilidade, na linha de entendimento adotada no voto do Exmo. Ministro Relator Marcos Bemquerer, que fundamentou o Acórdão 10047/2015-TCU-Segunda Câmara:
Quanto à empresa MR Promoções e Eventos, penso que não se deve imputar à sociedade empresária responsabilidade pelo débito apurado nestes autos, porque a obrigação de comprovar a aplicação de recursos públicos no objeto pactuado é do administrador público, haja vista o ônus decorrente das normas mencionadas no item 25 supra de comprovar o correto emprego das verbas federais percebidas, mediante a apresentação de documentos que atestem, de modo claro, os gastos e o correspondente liame de causalidade entre as despesas efetuadas e os recursos recebidos.
Análise da prescrição punitiva
41.	Vale ressaltar que a pretensão punitiva do TCU, conforme Acórdão 1441/2016-TCU-Plenário, Relator Min. Benjamin Zymler, que uniformizou a jurisprudência acerca dessa questão, subordina-se ao prazo geral de prescrição indicado no art. 205 do Código Civil, que é de dez anos, contado da data de ocorrência da irregularidade sancionada, nos termos do art. 189 do Código Civil, sendo este prazo interrompido pelo ato que ordenar a citação, a audiência ou a oitiva do responsável.
42.	No caso em exame, não ocorreu a prescrição, uma vez que a irregularidade sancionada ocorreu em 20/10/2009 (peça 1, p. 158-161) , e o ato de ordenação da citação ocorreu em 28/2/2018 (peça 22) , nos termos do Acórdão 1441/2016-TCU-Plenário.
CONCLUSÃO
43.	Conclui-se, portanto, que não houve comprovação do nexo de causalidade entre os recursos recebidos pela convenente e os pagamentos efetuados aos artistas, em descumprimento ao art. 70, parágrafo único, da Constituição Federal e ao art. 93, do Decreto Lei 200/1967, de 25/2/1967, caracterizando, além das infrações legais já apontadas, o dano ao erário nos valores históricos de R$ 117.000,00 e R$ 104.000,00, pagos às empresas intermediárias das atrações artísticas em 27/10/2008, conforme demonstrado na relação de pagamentos constante da peça 9, p. 117.
44.	O responsável Wellington Curado (CPF XXX.769.991-XX) , presidente da Associação Cena Aberta, instado a apresentar suas razões de justificativa quanto à contratação, com infração à norma legal e à jurisprudência do Tribunal de Contas da União, por inexigibilidade de licitação, das empresas Prime Produções Culturais Ltda. (CNPJ 04.142.495/0001-44) e R. P. Silva Cubo Produções e Eventos (CNPJ 08.074.035/0001-87) , não apresentou nenhuma justificativa para o fato de ter ratificado, na condição de presidente da Associação Cena Aberta, as declarações de inexigibilidade e formalizado os respectivos contratos para a contratação dos shows musicais em questão.
45.	Não houve a prescrição da pretensão punitiva conforme análise realizada anteriormente.
46.	No tocante à quantificação do débito, uma vez que restou demonstrado o depósito, no dia 27/10/2008, da contrapartida na conta corrente específica para movimentação dos recursos do convênio (peça 8, p. 106-109) , deve haver o crédito do montante aportado, quando do cálculo do valor a ser ressarcido aos cofres públicos federais.
47.	Tendo em vista as irregularidades verificadas nos autos e a impossibilidade de reconhecer a boa-fé dos responsáveis, a Associação Cena Aberta (CNPJ: 06.895.459/0001-87) , Wellington Curado (CPF XXX.769.991-XX) e Maurício Jorge da Luz Costa (CPF XXX.781.204-XX) , este Tribunal pode proferir, desde logo, o julgamento definitivo de mérito pela irregularidade das presentes contas, com fundamento no art. 202, IV, § 6º, do RI/TCU, atribuindo-lhes o débito e aplicando-lhes a multa do art. 57 da Lei 8.443/1992.
PROPOSTA DE ENCAMINHAMENTO
48.	Diante do exposto, submetem-se os autos à consideração superior, propondo ao Tribunal:
	a) rejeitar as alegações de defesa e razões de justificativa apresentadas pelos responsáveis, Associação Cena Aberta (CNPJ 06.895.459/0001-87) , Wellington Curado (CPF XXX.769.991-XX) e Maurício Jorge da Luz Costa (CPF XXX.781.204-XX) ;
	b) julgar irregulares, nos termos dos arts. 1º, inciso I; 16, inciso III, alíneas 'b' e 'c', § 2º, da Lei 8.443/92 c/c os arts. 19 e 23, inciso III, da mesma Lei, e com os arts. 1º, inciso I; 209, inciso II, e 214, inciso III, do Regimento Interno/TCU, as contas da Associação Cena Aberta (CNPJ 06.895.459/0001-87) e dos Srs. Wellington Curado (CPF XXX.769.991-XX) e Maurício Jorge da Luz Costa (CPF XXX.781.204-XX) , e condená-los, solidariamente, ao pagamento das quantias a seguir especificadas, com a fixação do prazo de quinze dias, a contar das notificações, para comprovarem, perante o Tribunal (art. 214, inciso III, alínea 'a', do Regimento Interno) , o recolhimento da dívida aos cofres do Tesouro Nacional, atualizada monetariamente e acrescida dos juros de mora, calculada a partir das datas discriminadas e até a data do recolhimento, na forma prevista na legislação em vigor, abatendo-se na oportunidade o valor já ressarcido;
Quantificação do débito
	Valor Original (R$ 1,00) 
	D/C
	Data da Ocorrência

	117.000,00
	D
	27/10/2008

	104.000,00
	D
	27/10/2008

	1.440,00
	D
	6/11/2008

	45.000,00
	C
	27/10/2008

	c) aplicar, individualmente, à Associação Cena Aberta (CNPJ 06.895.459/0001-87) e aos Srs. Wellington Curado (CPF XXX.769.991-XX) e Maurício Jorge da Luz Costa (CPF XXX.781.204-XX) a multa prevista no art. 57 da Lei 8.443/1992 c/c o art. 267 do Regimento Interno, com a fixação do prazo de quinze dias, a contar da notificação, para comprovarem, perante o Tribunal (art. 214, inciso III, alínea 'a', do Regimento Interno) , o recolhimento da dívida aos cofres do Tesouro Nacional, atualizada monetariamente desde a data do acórdão até a do  efetivo  recolhimento, se for paga  após o vencimento, na forma da legislação em vigor;
	d) autorizar, desde logo, a cobrança judicial das dívidas, caso não atendidas as notificações, na forma do disposto no art. 28, inciso II, da Lei 8.443/1992;
	e) autorizar, nos termos do art. 26 da Lei 8.443, de 1992, caso solicitado, o parcelamento da dívida em até 36 (trinta e seis) parcelas mensais e sucessivas, esclarecendo aos responsáveis que a falta de pagamento de qualquer parcela importará no vencimento antecipado do saldo devedor (art. 217, § 2º, do Regimento Interno do TCU) , sem prejuízo das demais medidas legais;
	f) encaminhar cópia da deliberação que vier a ser proferida, bem como do relatório e voto que a fundamentarem, à Procuradoria da República no Estado de Goiás, nos termos do § 3º do art. 16 da Lei 8.443/1992 c/c § 7º do art. 209 do Regimento Interno do TCU, para ajuizamento das ações cabíveis, informando-se que o inteiro teor da decisão pode ser consultado no endereço virtual https://www.tcu.gov.br/acordaos; e
	g) enviar cópia do Acórdão que vier a ser proferido aos responsáveis e ao Ministério do Turismo-MTur, nos termos do Memorando-Circular 58/2018-Segecex, de 12/11/2018, para ciência, informando que a presente deliberação, acompanhada do Relatório e do Voto que a fundamenta, está disponível para a consulta no endereço virtual https://www.tcu.gov.br/acordaos, além de esclarecer que, caso requerido, o TCU poderá fornecer sem custos as correspondentes cópias, de forma impressa".
2.	Por sua vez, o Ministério Público junto a este Tribunal discorda do parecer da unidade técnica nos seguintes termos (peça 51) :
"O foco do primeiro quesito de citação recaiu sobre a ausência de notas fiscais ou recibos que deveriam ter sido emitidos em nome dos artistas e das bandas, assinados por seus representantes legais ou pelos seus empresários exclusivos. Nos termos do ofício citatório, somente com a apresentação desses documentos restaria estabelecido o nexo entre os recursos do convênio e os dispêndios que favoreceram as empresas intermediárias, a Prime Produções Culturais Ltda. e a R.P. Silva Cubo Produções e Eventos.
Entende-se que tal exigência não se mostra razoável, pelas razões apresentadas a seguir.
O primeiro aspecto a ser ressaltado refere-se ao fato de que o termo do Convênio 1.153/2008 (peça 1, p. 70-88) não trazia a previsão de que o convenente apresentasse, na prestação de contas, cópia dos recibos de recebimento dos cachês pelos artistas e bandas que se apresentaram nas festas turísticas. Os contratos firmados entre a ACA e as empresas intermediárias também não continham qualquer obrigação nesse sentido (peças 8, p. 126-129 e 139-141; e 9, p. 1) .
Em segundo lugar, deve-se ressaltar que o Convênio 1.153/2008 foi assinado em 5/8/2008 (peça 1, p. 88) , antes que o MTur tivesse editado a Portaria 153, de 6/10/2009 (em vigor a partir de 8/10/2009, data da publicação no Diário Oficial da União - DOU) . Essa norma foi alterada pela Portaria 73, de 30/9/2010 (em vigor a partir de 4/10/2010, data da publicação no DOU) , por meio da qual foi introduzido o § 2º no art. 17 da Portaria 153/2009, com a seguinte disposição: '§ 2º O convenente deverá exigir do contratante dos artistas e/ou bandas e/ou grupos documento comprobatório do efetivo recebimento do cachê por parte dos mesmos, a ser apresentado no ato da prestação de contas.' (grifo nosso) .
Apesar de a jurisprudência do TCU sobre os convênios do MTur mencionar, de modo recorrente, que a entrada em vigor da Portaria 153/2009 seria o marco a partir do qual poderiam ser exigidos os recibos dos cachês, a fim de ser estabelecido o nexo entre os recursos do convênio e os consequentes dispêndios, há que levar em conta que somente a partir de 4/10/2010 adentrou no mundo jurídico a exigência quanto aos referidos recibos, a serem apresentados pelo convenente na prestação de contas.
Registre-se que a Portaria 153/2009 foi revogada pela Portaria 88, de 10/12/2010 (em vigor a partir de 23/12/2010, data da publicação no DOU) , sem prejuízo de a nova norma ter trazido disposição semelhante (reprodução do § 2º no art. 17 da Portaria 153/2009) :
Art. 16. omissis
 (...) 
§ 2º O convenente deverá exigir do contratante dos artistas e/ou bandas e/ou grupos documento comprobatório do efetivo recebimento do cachê por parte dos mesmos, a ser apresentado no ato da prestação de contas.
 (grifo nosso) 
A exigência iniciada em 4/10/2010 perdurou, levando-se em conta apenas as normas do MTur[footnoteRef:2], até 13/12/2011, quando foi editada a Portaria 250 (em vigor a partir de 14/12/2011, data da publicação no DOU) , por meio da qual foram revogados ' (...) a alínea 'n' e os §§ 1º e 2º do art. 16, da Portaria nº 88, de 10 de dezembro de 2010.' (art. 1º da nova portaria - grifos nossos) . Assim, pode-se afirmar que, com base nos normativos do MTur, a referida exigência vigorou no período de 4/10/2010 a 13/12/2011. [2:  Desconsiderando a existência de termos de convênio anteriores à Portaria 153/2009 e posteriores à Portaria 250/2011 que tenham, eventualmente, trazido a exigência de apresentação, pelo convenente, de recibos dos cachês na prestação de contas.] 
A partir de 14/12/2011, o ministério não mais editou qualquer norma com disposição específica sobre a comprovação documental de que os artistas e bandas foram, de fato, remunerados pelo intermediário com os recursos oriundos de convênio do MTur. Na norma atual que disciplina os convênios do MTur, a Portaria 39, de 10/3/2017[footnoteRef:3], não há mais disposição relativa aos recibos dos cachês, visto que não é mais permitida a contratação de artistas e bandas via empresas intermediárias. [3:  Portaria disponível em:  - acesso em 29/7/2021.] 
Por meio do Acórdão 1892/2020-TCU-Plenário (relator: Ministro Aroldo Cedraz) , prolatado na sessão de 22/7/2020, prevaleceu a compreensão de que:
 (...) em processo padrão do MTur, em especial, aqueles referentes a eventos executados antes da edição da Portaria MTur 153/2009 (art. 17, §2°) , não é razoável exigir a apresentação de comprovantes assinados pelos artistas ou seus representantes legais diretos, visto que não era exigência prevista nos termos de convênios ou normativos da época, sendo regra a demonstração do pagamento apenas por meio da empresa intermediadora. (excerto do parágrafo 33 do voto então proferido pelo Ministro Aroldo Cedraz - grifos nossos) 
Acerca do marco temporal referenciado na transcrição supra - 'eventos executados antes da edição da Portaria MTur 153/2009' -, o Parquet de Contas chama a atenção, considerando a conclusão apresentada no parágrafo 15 deste parecer, para a necessidade de se delimitar, com maior precisão, a partir de qual momento tal exigência estaria embasada normativamente.
Interpretação razoável do entendimento emanado pelo Acórdão 1892/2020-TCU-Plenário é a de que, para convênios que não contassem com exigências expressas em seus respectivos termos quanto à necessidade de apresentação, pelos convenentes, dos recibos dos cachês nas respectivas prestações de contas, tais documentos somente poderiam ser exigidos para ajustes firmados no período de 4/10/2010 a 13/12/2011.
Considerando, em vista da compreensão externada por meio do Acórdão 1892/2020-TCU-Plenário - com o ajuste ora proposto, quanto ao marco temporal a ser adotado -, i) que o Convênio 1.153/2008 foi assinado em 5/8/2008; ii) que não havia normativo do MTur, à época, por meio do qual era prevista a apresentação dos recibos dos cachês, pelo convenente, na prestação de contas; iii) que o termo do referido ajuste não trazia exigência de apresentação dos mencionados recibos; e iv) que restou comprovada a execução da 'Festa da Romaria do Muquém' e da 'Festa do Cerrado'[footnoteRef:4]; o MP/TCU defende o reconhecimento da inexistência de débito nesta TCE. [4:  Peça 1 (p. 270) : "3. Houve fiscalização 'in loco' do convênio por parte do Ministério do Turismo." (excerto do Relatório de TCE 345/2015, de 16/6/2015 - peça 1, p. 269-273) .] 
Além disso, há que se reconhecer que não havia fundamento para ter sido dirigido aos responsáveis o questionamento que constou do primeiro quesito de citação, o que implica, no momento oportuno, a necessidade de que tal fato venha a ser declarado pelo Tribunal.
A segunda ocorrência irregular que motivou a citação da ACA e de seus então dirigentes nos autos (ausência de comprovante de recolhimento de tributo municipal) , apesar de ter sido por eles reconhecida perante o MTur (peça 1, p. 41) , pode ser relevada, ante sua baixa materialidade (R$ 1.440,00, com data de ocorrência em 6/11/2008) . Não obstante, as correspondentes alegações de defesa devem ser rejeitadas.
Em decorrência do desfecho das citações, as contas da ACA e do Sr. Maurício Jorge da Luz Costa têm condições de serem julgadas regulares com ressalva, cabendo avaliar qual o desfecho a ser conferido às contas do Sr. Wellington Curado.
O então presidente da ACA foi ouvido em audiência nos autos para justificar a contratação das empresas Prime Produções Culturais Ltda. e R.P. Silva Cubo Produções e Eventos por inexigibilidade de licitação (art. 25, inciso III, da Lei 8.666/1993) , sem que tivesse sido comprovada a inviabilidade de competição e o atendimento às diretrizes fixadas pelo Acórdão 96/2008-TCU-Plenário.
À vista da impossibilidade de serem acolhidas as ponderações apresentadas pelo responsável em sua defesa (peça 40) , o Parquet de Contas, em sintonia com a análise realizada pela SecexTCE, sugere que suas razões de justificativa sejam rejeitadas, com o consequente julgamento pela irregularidade de suas contas. Não há condições, contudo, de ser aplicada sanção ao Sr. Wellington Curado, tendo em vista seu falecimento, ocorrido em 11/3/2021[footnoteRef:5]. [5:  Consulta ao Sistema Informatizado de Óbitos (Sisobi) realizada em 29/7/2021.] 
***
Diante do exposto, este membro do Ministério Público de Contas da União reitera sua discordância em relação à proposta da SecexTCE (peças 48-50) , sugerindo o seguinte encaminhamento para este processo:
desconsiderar o quesito de citação dirigido à Associação Cena Aberta e aos Srs. Wellington Curado e Maurício Jorge da Luz Costa, por meio do qual foi questionada a ausência de apresentação, na prestação de contas do Convênio 1.153/2008, de notas fiscais e recibos emitidos em nome dos artistas e das bandas que se apresentaram na 'Festa da Romaria do Muquém' e na 'Festa do Cerrado', assinados por seus representantes legais ou pelos seus empresários exclusivos;
rejeitar as alegações de defesa apresentadas pela Associação Cena Aberta e pelos Srs. Wellington Curado e Maurício Jorge da Luz Costa com relação ao quesito de citação por meio do qual foi questionada a não apresentação, na prestação de contas do Convênio 1.153/2008, do comprovante de recolhimento do montante retido a título de imposto sobre serviços prestados pela empresa Sandro Vitor de Jesus Queiroz, conforme Notas Fiscais 671 e 672, emitidas em 27/10/2008;
rejeitar as razões de justificativa apresentadas pelo Sr. Wellington Curado;
com fundamento nos arts. 1º, inciso I, 16, inciso II, e 18 da Lei 8.443/1992 c/c os arts. 1º, inciso I, e 208 do Regimento Interno/TCU, julgar regulares com ressalva as contas da Associação Cena Aberta e do Sr. Maurício Jorge da Luz Costa, dando-lhes quitação;
com base nos arts. 1º, inciso I, 16, inciso III, alínea 'b', da Lei 8.443/1992 c/c os arts. 1º, inciso I, 209, inciso II, do Regimento Interno/TCU, julgar irregulares as contas do Sr. Wellington Curado;
enviar cópia do acórdão que vier a ser proferido à Associação Cena Aberta, ao Sr. Maurício Jorge da Luz Costa, aos sucessores do Sr. Wellington Curado e ao Ministério do Turismo, para ciência, informando-lhes que a deliberação, acompanhada do relatório e do voto que a fundamentarem, estará disponível para consulta no endereço https://www.tcu.gov.br/acordaos."
	É o relatório.

não há.

Procurador Rodrigo Medeiros de Lima.

TOMADA DE CONTAS ESPECIAL. MINISTÉRIO DO TURISMO. NÃO COMPROVAÇÃO DA APLICAÇÃO DOS RECURSOS. CONTRATAÇÃO IRREGULAR POR INEXIGIBILIDADE. CITAÇÃO E AUDIÊNCIA. ACOLHIMENTO DAS ALEGAÇÕES DE DEFESA. REJEIÇÃO DAS RAZÕES DE JUSTIFICATIVA. CONTAS IRREGULARES DE UM RESPONSÁVEL. FALECIMENTO. NÃO APLICAÇÃO DE MULTA. CONTAS REGULARES COM RESSALVA DOS DEMAIS.

TOMADA DE CONTAS ESPECIAL (TCE)

Secretaria de Controle Externo de Tomada de Contas Especial (SecexTCE).

Trata-se de Tomada de Contas Especial instaurada pelo Ministério do Turismo, em desfavor da Associação Cena Aberta e de Maurício Jorge da Luz Costa, vice-presidente da referida associação, diante da impugnação total das despesas realizadas com os recursos do Convênio 1.153/2008 (Siconv 634092/2008) , tendo por objeto a "Festa da Romaria do Muquém" e "Festa do Cerrado".
2.	O mencionado convênio foi firmado em 5/8/2008, com vigência até 19/1/2009, no valor total de R$ 445.000,00, sendo responsabilidade do aporte de R$ 400.000,00 do concedente e de R$ 45.000,00 do convenente, conforme projeto básico, plano de trabalho e termo constante da peça 1, p. 37-45 e p. 70-88. Os valores sob a responsabilidade do Ministério do Turismo foram transferidos à convenente mediante ordem bancária 2008OB901227, de 23/10/2008 (peça 8, p. 31-32) .
3.	Na data de 3/9/2008, a Secretaria Nacional de Políticas de Turismo emitiu o documento constante da peça 1, p. 95-97, detalhando aspectos de supervisão in loco realizada na "Festa da Romaria do Muquém" e na "Festa do Cerrado", com fotos anexadas da realização dos eventos nas localidades de Niquelândia e de Bela Vista de Goiás, objeto do citado convênio.
4.	Após diversas diligências, conforme detalhado no relatório precedente, por intermédio do Edital de Convocação 45/2014, publicado no DOU em 11/12/2014, o Senhor Maurício Jorge da Luz Costa foi notificado para regularizar as pendências relativas à prestação de contas (peça 1, p. 254) . 
5.	Considerando a ausência de regularização das pendências, em 16/6/2015, a Secretaria Executiva do Ministério do Turismo elaborou o Relatório de TCE 345/2015 (peça 1, p. 269-273) , responsabilizando a Associação Cena Aberta e o seu vice-presidente, o Senhor Maurício Jorge da Luz Costa, pelo dano ao erário no valor histórico de R$ 400.000,00, equivalente à totalidade dos recursos repassados pelo ministério, tendo por motivação a impugnação total das despesas, decorrente de irregularidades na execução financeira do objeto.
6.	A Controladoria Geral da União ratificou as conclusões do Relatório de Tomada de Contas Especial, por meio do Relatório e Certificado de Auditoria 1.887/2015 e do Parecer do Dirigente do Órgão de Controle Interno (peça 1, p. 293-297) . Na sequência, as conclusões do órgão de controle foram submetidas ao Ministro de Estado do Turismo para conhecimento, que então emitiu, em 12/11/2015, o pronunciamento ministerial constante da peça 1, p. 301.
7. 	No âmbito deste Tribunal, foi realizada a citação dos responsáveis diante dos seguintes motivos:
Ocorrência: não comprovação da boa e regular aplicação dos recursos federais recebidos mediante Convênio 1.153/2008 (Siconv 634092/2008) , tendo por objeto a implantação dos projetos "Festa da Romaria do Muquém" e "Festa do Cerrado";
Condutas: não apresentar, na prestação de contas dos recursos federais recebidos mediante Convênio 1.153/2008, notas fiscais e recibos emitidos em nome dos artistas e das bandas, assinados por seus representantes legais ou pelos seus empresários exclusivos, com instrumento de representação ou exclusividade registrado em cartório, não comprovando que os valores pagos às empresas Prime Produções Culturais Ltda. e R.P. Silva Cubo Produções e Eventos correspondem aos que foram efetivamente pagos a título de cachê para os artistas e as bandas que se apresentaram nos eventos objeto do citado convênio, não sendo atestado, assim, o nexo causal entre os recursos recebidos e os pagamentos efetuados.
Condutas: não apresentar, na prestação de contas dos recursos federais recebidos mediante Convênio 1.153/2008, comprovante de recolhimento do montante retido a título de imposto sobre serviços prestados pela empresa Sandro Vitor de Jesus Queiroz, conforme notas fiscais 671 e 672, emitidas em 27/10/2008.
8.	Também foi realizada a audiência de Wellington Curado, então presidente da Associação Cena Aberta, diante de contratação, com infração à norma legal e à jurisprudência do Tribunal de Contas da União, por inexigibilidade de licitação, das empresas Prime Produções Culturais Ltda. e R. P. Silva Cubo Produções e Eventos.
9.	Após análise das defesas, a Secretaria de Controle Externo de Tomada de Contas Especiais manifestou-se pelo julgamento irregular das contas de todos os responsáveis (peças 48 a 50) , com condenação em débito e aplicação de multa. 
10.	Por sua vez, o Ministério Público junto a este Tribunal - MPTCU - propôs (peça 51) :
desconsiderar o quesito de citação dirigido à Associação Cena Aberta e aos Srs. Wellington Curado e Maurício Jorge da Luz Costa, por meio do qual foi questionada a ausência de apresentação, na prestação de contas do Convênio 1.153/2008, de notas fiscais e recibos emitidos em nome dos artistas e das bandas que se apresentaram na "Festa da Romaria do Muquém" e na "Festa do Cerrado", assinados por seus representantes legais ou pelos seus empresários exclusivos;
rejeitar as alegações de defesa apresentadas pela Associação Cena Aberta e pelos Srs. Wellington Curado e Maurício Jorge da Luz Costa com relação ao quesito de citação por meio do qual foi questionada a não apresentação, na prestação de contas do Convênio 1.153/2008, do comprovante de recolhimento do montante retido a título de imposto sobre serviços prestados pela empresa Sandro Vitor de Jesus Queiroz, conforme Notas Fiscais 671 e 672, emitidas em 27/10/2008;
rejeitar as razões de justificativa apresentadas pelo Sr. Wellington Curado;
com fundamento nos arts. 1º, inciso I, 16, inciso II, e 18 da Lei 8.443/1992 c/c os arts. 1º, inciso I, e 208 do Regimento Interno/TCU, julgar regulares com ressalva as contas da Associação Cena Aberta e do Sr. Maurício Jorge da Luz Costa, dando-lhes quitação;
com base nos arts. 1º, inciso I, 16, inciso III, alínea "b", da Lei 8.443/1992 c/c os arts. 1º, inciso I, 209, inciso II, do Regimento Interno/TCU, julgar irregulares as contas do Sr. Wellington Curado.
11.	Feito esse resumo, decido.
12. 	De início, manifesto a minha anuência à proposta do MPTCU, cujos argumentos incorporo às minhas razões de decidir, sem prejuízo das considerações a seguir.
13.	A base da citação recaiu sobre a ausência de notas fiscais ou recibos que deveriam ter sido emitidos em nome dos artistas e das bandas, assinados por seus representantes legais ou pelos seus empresários exclusivos. 
14.	Contudo, o termo do Convênio 1.153/2008 (peça 1, p. 70-88) não trazia a previsão de que o convenente apresentasse, na prestação de contas, cópia dos recibos de recebimento dos cachês pelos artistas e bandas que se apresentaram nas festas turísticas. Na mesma linha, os contratos firmados entre a ACA e as empresas intermediárias também não continham qualquer obrigação nesse sentido (peças 8, p. 126-129 e 139-141; e 9, p. 1) .
15.	Acrescento que a data de assinatura do Convênio 1.153/2008 foi 5/8/2008 (peça 1, p. 88) , ou seja, antes da aprovação da Portaria 153, de 6/10/2009, pelo MTur. Apenas com a edição da Portaria 73, de 30/9/2010, com a introdução do § 2º no art. 17 da Portaria 153/2009, foi definido o comando de que "o convenente deverá exigir do contratante dos artistas e/ou bandas e/ou grupos documento comprobatório do efetivo recebimento do cachê por parte dos mesmos, a ser apresentado no ato da prestação de contas.".
16.	Reconheço que, não obstante a jurisprudência desta Casa sobre os convênios do MTur ao mencionar que a entrada em vigor da Portaria 153/2009 seria o marco a partir do qual poderiam ser exigidos os recibos dos cachês, a fim de que fosse estabelecido o nexo entre os recursos do convênio e os consequentes dispêndios, há que levar em conta que somente a partir da entrada em vigor da Portaria 73, de 30/9/2010, poderiam ser exigidos os referidos recibos nas devidas prestações de contas.
17.	Destaco que, apenas com a aprovação do Acórdão 1892/2020-TCU-Plenário, houve deliberação no seguinte sentido:
 (...) em processo padrão do MTur, em especial, aqueles referentes a eventos executados antes da edição da Portaria MTur 153/2009 (art. 17, §2°) , não é razoável exigir a apresentação de comprovantes assinados pelos artistas ou seus representantes legais diretos, visto que não era exigência prevista nos termos de convênios ou normativos da época, sendo regra a demonstração do pagamento apenas por meio da empresa intermediadora. 
18.	Destaco, ainda, que houve ateste por parte do MTur, por meio de relatório de SUPERVISÃO "IN LOCO" DO EVENTO, datado de 3/9/2008, da efetiva realização do evento (peça 1, pág 95-96) .
19.	Por esses motivos, pertinente a conclusão do MPTCU de que não se pode concluir pela existência de débito no presente processo:
 Considerando, em vista da compreensão externada por meio do Acórdão 1892/2020-TCU-Plenário - com o ajuste ora proposto, quanto ao marco temporal a ser adotado -, i) que o Convênio 1.153/2008 foi assinado em 5/8/2008; ii) que não havia normativo do MTur, à época, por meio do qual era prevista a apresentação dos recibos dos cachês, pelo convenente, na prestação de contas; iii) que o termo do referido ajuste não trazia exigência de apresentação dos mencionados recibos; e iv) que restou comprovada a execução da "Festa da Romaria do Muquém" e da "Festa do Cerrado"[footnoteRef:2]; o MP/TCU defende o reconhecimento da inexistência de débito nesta TCE. [2:  Peça 1 (p. 270) : "3. Houve fiscalização 'in loco' do convênio por parte do Ministério do Turismo." (excerto do Relatório de TCE 345/2015, de 16/6/2015 - peça 1, p. 269-273) .] 
20.	Quanto à ocorrência relativa à ausência de comprovante de recolhimento de tributo municipal, apesar de ter sido por eles reconhecida perante o MTur (peça 1, p. 41) , pode ser relevada, ante sua baixa materialidade.
21.	Nesse contexto, entendo que as contas da Associação Cena Aberta e do Sr. Maurício Jorge da Luz Costa podem ser julgadas regulares com ressalva.
22.	Por fim, em relação à audiência realizada junto ao Sr. Wellington Curado para justificar a contratação das empresas Prime Produções Culturais Ltda. e R.P. Silva Cubo Produções e Eventos por inexigibilidade de licitação, com fulcro no art. 25, inciso III, da Lei 8.666/1993, persiste a irregularidade, uma vez que não foi comprovada a inviabilidade de competição e o atendimento às diretrizes fixadas pelo Acórdão 96/2008-TCU-Plenário.
23.	Destaco, nesse particular, o posicionamento da unidade técnica, na linha definida pelo Acórdão 1435/2017-TCU-Plenário, no sentido de que:
33.1. Desse julgado, extrai-se o entendimento que a inexigibilidade se aplica somente a artista ou banda e não à produtora de eventos e, portanto:
a)	a contratação de artistas, via intermediário, por inexigibilidade de licitação, baseada em exclusividade, deve ser feita mediante a apresentação de Contrato de Exclusividade; 
b) não são contratos de exclusividade considerados legalmente válidos para fins de contratação de intermediários de artistas por inexigibilidade, a serem pagos com recursos federais, os documentos: (i) restritos ao dia do evento; (ii) restritos à localidade do evento; (iii) não registrados em cartório;  
c) a não apresentação do contrato de exclusividade pela entidade convenente, ou a apresentação de contrato não considerado válido, configura burla ao art. 25, inciso III, da Lei 8.666/1993;
d) em caso de ocorrência no disposto na alínea "c" (contratação indevida de intermediário de artistas por inexigibilidade) acima, para se considerar que há uma segunda irregularidade, de não comprovação da boa e regular utilização de recursos, causadora de danos ao Erário, deverá se verificar a ocorrência de uma dessas duas situações: i. inexecução física; ou ii. ausência de comprovação de nexo causal entre os recursos do convênio e pagamentos aos artistas (entenda-se como nexo causal, o pagamento ao artista, ao representante legal da banda, ou ao intermediário exclusivo legalmente constituído) .
34.	Desse modo, considerando que as empresas foram contratadas como intermediárias de bandas e artistas em procedimento de inexigibilidade de licitação, e considerando que tais empresas não possuíam contratos de exclusividades dos artistas que se propuseram a agenciar, fica configurada a "contratação indevida de artistas, via intermediário, por inexigibilidade de licitação".
24.	Desse modo, entendo que devem ser rejeitadas as razões de justificativas do Sr. Wellington Curado com o julgamento pela irregularidade de suas contas. Entretanto, deixo de sugerir a aplicação de multa ao responsável, tendo em vista seu falecimento, ocorrido em 11/3/2021[footnoteRef:3]. [3:  Consulta ao Sistema Informatizado de Óbitos (Sisobi) realizada pelo MPTCU em 29/7/2021.] 
	Ante o exposto, VOTO para que este Tribunal adote a minuta de Acórdão que trago à apreciação deste Colegiado.
TCU, Sala das Sessões Ministro Luciano Brandão Alves de Souza, em 9 de novembro de 2021.
Ministro JOÃO AUGUSTO RIBERIO NARDES 
Relator